【裁判字號】    98,交易,237
【裁判日期】    991126
【裁判案由】    過失致死
【裁判全文】
臺灣板橋地方法院刑事判決             98年度交易字第237號
公  訴  人  臺灣板橋地方法院檢察署檢察官
被      告  康月嬌
選任辯護人  劉興業律師
上列被告因過失致死案件，經檢察官提起公訴（97年度調偵字第
1579號），本院判決如下：
    主  文
康月嬌犯過失致人於死罪，處有期徒刑肆月，如易科罰金，以新
臺幣壹仟元折算壹日。
    事  實
一、康月嬌係址設臺北縣板橋市○○路○ 段臨435 之1 號「板橋
    觀音寺」之住持，原應注意不得利用道路設置足以妨礙交通
    之物品及擅自設置交通標誌或其他類似之標識，且無不能注
    意之情事，竟為便利信眾得知該寺廟之位置，疏未注意，於
    民國87年間某日，在臺北縣板橋市○○道路往浮洲橋方向之
    車道旁，豎立「板橋觀音寺」之側懸式招牌，並在該招牌下
    方，擅自設置侵入路面之指示標誌及「板橋市○○道路258
    號」橫式招牌，妨害公眾通行之安全。適張益維於97年1 月
    31日晚間某時，酒後騎乘車號PNR-861 號重型機車，沿臺北
    縣板橋市○○道路往浮洲橋方向前行，途經該設立招牌地點
    ，原應注意車前狀況，隨時採取必要之安全措施，而斯時雖
    有下雨，但夜間有照明，視距良好，路面亦無缺陷及障礙物
    ，並無不能注意之情事，卻因體內酒精影響駕駛能力，未及
    注意，撞上「板橋市○○道路258 號」橫式招牌之支柱，頭
    部觸及該招牌，經送醫急救後，延至97年2 月21日上午4 時
    55分許，仍因右額、骨折併腦幹衰竭，導致神經性休克，
    不治死亡。嗣經張益維之父張勝海查訪前揭招牌之設立者，
    訴請偵辦，始查悉上情。
二、案經張益維之父張勝海訴由臺灣板橋地方法院檢察署檢察官
    偵查起訴。
    理  由
一、訊據被告康月嬌坦認其為「板橋觀音寺」之住持，「板橋觀
    音寺」、「板橋市○○道路258 號」等招牌均為其所設置，
    惟矢口否認應負過失致人於死罪責，辯稱：其僅是利用政府
    機關設置之指示標誌支柱架設「板橋市○○道路258 號」招
    牌，指示標誌及下方支柱非其所設，張益維係因酒醉騎車，
    自行撞擊「板橋市○○道路258 號」招牌下方支柱，傷重死
    亡，與其無關，至「板橋市○○道路258 號」招牌之缺損，
    並非車禍所致，蓋一般機車及騎士之高度，頭部不可能撞到
    該處云云。經查：
（一）被告係址設臺北縣板橋市○○路○ 段臨435 之1 號「板橋
      觀音寺」之住持，為便利信眾得知該寺廟之位置，於87年
      間某日，在臺北縣板橋市○○道路往浮洲橋方向之車道旁
      ，豎立「板橋觀音寺」之側懸式招牌，並在該招牌下方，
      設置「板橋市○○道路258 號」橫式招牌之事實，為被告
      所自承（見本院卷第30、123 、124 、191 頁），並有現
      場圖、現場照片（見97相289 相驗卷第10、28、29頁）及
      臺北縣政府警察局板橋分局97年4 月24日北縣警板刑字第
      0970016214號函暨所附寺廟調查表（見97他2484偵查卷第
      11、12頁）在卷可稽，堪信為真。而張益維於97年1 月31
      日晚間某時，酒後騎乘車號PNR-861 號重型機車，沿臺北
      縣板橋市○○道路往浮洲橋方向前行，途經該設立招牌地
      點，撞上「板橋市○○道路258 號」橫式招牌之支柱，經
      送醫急救後，延至97年2 月21日上午4 時55分許，仍因右
      額、骨折併腦幹衰竭，導致神經性休克，不治死亡等情
      ，同為被告所不爭執（見本院卷第191 、321 頁），核與
      證人即張益維友人黃啟榮於警詢時，所證張益維於車禍前
      有飲酒之事實無違（見97相289 相驗卷第7 、8 頁），且
      有道路交通事故現場圖、道路交通事故調查報告表、亞東
      紀念醫院生化檢驗報告、現場及車損照片、相驗屍體證明
      書、檢驗報告書、相驗照片附卷可佐（見97相289 相驗卷
      第10至13、28至33、35-1、36至41、53至57頁），亦堪認
      定。雖前述「板橋觀音寺」、「板橋市○○道路258 號」
      等招牌及指示標誌於車禍發生後，均遭拆除而不存在，然
      觀之現場及車損照片（見97相289 相驗卷第28至30頁），
      張益維撞擊之立柱上僅設有「板橋市○○道路258 號」招
      牌及另一指示標誌，比對此等招牌及指示標誌之外觀及施
      作方式，二者及其下立柱，應皆為被告所設置（理由一（
      二）１論述參照）；再由現場照片所示「板橋市○○道路
      258 號」招牌及安全帽之缺損情形（見97相289 相驗卷第
      28、33頁），對照證人即張益維之父張勝海所證：張益維
      剛買安全帽沒多久，表面很新、很光滑，「板橋市○○道
      路258 號」橫式招牌突出之部分，也是新痕跡等語（見本
      院卷第259 反面、260 、261 頁）；證人即本件車禍報案
      民眾廖顯洲所證：其於警詢時，所言先見到安全帽掉在地
      上，往前行駛約20公尺，又見到張益維掛在機車上之說法
      屬實等語（見本院卷第303 頁）；檢驗報告書所載：張益
      維身高184 公分，受有右額、骨折之傷勢等內容（見97
      相289 相驗卷第37反面、38頁），可知張益維撞上「板橋
      市○○道路258 號」招牌之支柱後，因身高非矮，加上車
      禍撞擊立柱所導致身體向上、向前之衝力，導致頭部觸及
      該招牌，否則其頭部不至於受傷，安全帽不至於飛離，「
      板橋市○○道路258 號」招牌也不會有缺損。按任何人不
      得利用道路設置足以妨礙交通之物品及擅自設置交通標誌
      或其他類似之標識，為道路交通安全規則第140 條第1 、
      6 款所明定。依上開現場照片所示，被告擅自設置之指示
      標誌及「板橋市○○道路258 號」招牌已侵入路面，妨害
      公眾通行之安全，遍查相關卷證，未見被告有不能注意之
      情事，竟疏未注意，其行為自有過失，且其過失行為與張
      益維死亡之結果，具因果關係。
（二）被告固以前詞置辯，張勝海則爭執其子張益維酒後騎車與
      車禍之發生無關云云，惟依前揭論述及下列事證，被告所
      辯不足採信，張勝海所陳同無理由：
    １細觀前述現場照片與被告於接受偵訊時提出之招牌及指示
      標誌照片（見97他2484偵查卷第28至31頁），「板橋市○
      ○道路258 號」及其上指示標誌，雙面均有文字，且皆以
      金屬材質邊框包覆，外觀、材質相近，而此等招牌及指示
      標誌，非僅設在相同支柱上，對照支柱上之油漆及「板橋
      觀音寺」招牌所在柱子上之紅漆，恰排列成一箭頭，指向
      觀音寺，顯係同一人所繪，另「板橋市○○道路258 號」
      招牌遭拆處後，架設該招牌之其中1 根立柱未見黃色油漆
      ，亦可證明立柱上之油漆應係在「板橋市○○道路258 號
      」招牌架設後所為。此外，依被告提出之照片（見97他24
      84偵查卷第28頁），可見「板橋市○○道路258 號」所在
      立柱共三根，呈三角排列，粗細、外型一致，而指示標誌
      僅鎖在二根平行之立柱上，「板橋市○○道路258 號」招
      牌始鎖在三根立柱上，倘該等立柱僅是用以架設指示標誌
      ，當設立二根立柱即可，無立三根立柱之必要，故各該立
      柱自是架設「板橋市○○道路258 號」招牌時，同時所設
      ，之後再為油漆。被告未爭執「板橋觀音寺」、「板橋市
      ○○道路258 號」之招牌為其所私設，已如前述，則各該
      立柱及指示標誌，自同為被告所設。被告所持指示標誌僅
      政府機關可能設置，進而推定立柱亦為政府機關所立之辯
      解，經函詢可能在該處設置交通標誌之政府單位，均否認
      與該指示標誌有關連，有卷附臺北縣板橋市公所97年9 月
      18日北縣板工字第0970059391號函、交通部公路總局第一
      區養護工程處97年9 月17日一工養字第0970015081號函可
      資證明（見97偵24712 偵查卷第10、11頁）。以此詰之證
      人即臺北縣政府交通局員工林祥煙，其證稱：「……政府
      機關的標誌中有一項是指示標誌，指示標誌中所標示的直
      行箭頭跟左線的部分一定是要對到地理位置的名稱，但是
      照片中的標誌完全沒有對到地理位置的名稱，而且跟現況
      不符。」、「臺北縣政府交通局不會設置出這樣的標誌。
      」、「這個路段既非省道也非縣道，所以不是交通部公路
      總局所管轄的。」、「公家機關設置交通標誌時，都會依
      照部頒的『道路交通標誌標線號誌設置規則』來設置，但
      是案發現場所看到的交通標誌確實不是屬於設置規則所規
      範的正式標誌。」、「政府機關設置的指示標誌會是綠底
      白箭，各處目的地的名稱會直接寫在箭頭的上面，或是箭
      頭的左邊，不會在標誌上空白處去寫。」、「現場發現的
      標誌有三枝鍍鋅桿，一般政府的號誌很少會再將鍍鋅桿漆
      上黃底黑條紋，鍍鋅桿就是標誌下方的支撐桿，現在政府
      的標誌已經很少有將桿子上漆的情形。」、「案發現場標
      誌中箭頭所指引的方向跟現地完全錯誤，標誌中是一個右
      彎之後馬上又一個左箭，往前走應該是浮洲橋，要跨上浮
      洲橋才能往樹林端，如果是我們的標誌就會標示出橋的圖
      形，但是案發現場的標誌卻沒有標，這樣的標示方式跟政
      府設置的標誌不同，一看就知道是錯誤的。」、「我們設
      置的標誌牌面是一個平面的鋁板，是綠底白字白箭，這是
      指示標誌的設置規則，外面不會再包上白框。」、「一般
      我們會架設在右側，因為我們的駕駛行為是靠右側行駛，
      另一面一般會設置在道路另一側，除了用地難以取得之外
      ，不然不會設置雙面的標誌。」、「……標示的方向是正
      確的，但是我們不會這樣做，我們只會書寫出往臺北，不
      會將往臺北的方向跟中和、永和這類鄉鎮市公所的名稱重
      複在一起，這樣容易誤導用路人。」等語明確（見本院卷
      第262 至269 頁）。另名證人即交通部公路總局第一區養
      護工程處中和工務段員工李茂凱，同樣否認該指示標誌與
      其所屬單位有關，且亦指出該標誌與政府機關所設置之交
      通標誌有諸多不符之處（見本院卷第304 至309 頁）。二
      名證人所證，俱足反駁被告之辯解無據。被告就此雖再辯
      稱：各證人怕有國賠問題，不會據實回答云云，然政府機
      關設置之交通標誌，理當依循「道路交通標誌標線號誌設
      置規則」之規定為之，此規則於57年間即已發布，被告爭
      執之指示標誌外觀非舊，不至於該規則發布前就設置，政
      府機關在依法行政之要求下，實無可能製作出如此不合規
      定之指示標誌。況且，政府單位何以要立三根立柱設置指
      示標誌，以利被告設立招牌？被告所辯顯無理由。至證人
      即被告胞弟康明宗於本院審理時，固到庭證稱：指示標誌
      非被告所設置，「板橋市○○道路258 號」招牌之缺損原
      本就有，「板橋觀音寺」、「板橋市○○道路258 號」招
      牌下方之水泥基座應是政府機關所為云云（見本院卷第27
      1 至275 頁），但經進一步詰問，就該指示標誌是何人於
      何時設置？「板橋市○○道路258 號」招牌之缺損如何而
      來？水泥基座是何政府機關所為？卻皆答稱不清楚，所為
      證言，應係為迴護被告而陳述之個人意見，不足據為有利
      被告之認定。
    ２依證人黃啟榮於警詢時所證，可知張益維飲酒後，有大小
      聲之酒醉行為，且已達友人會擔心張益維騎車危險之程度
      ，才會主動表示要送張益維回家（見97相289 相驗卷第7
      、8 頁）。由亞東紀念醫院生化檢驗報告（見97相289 相
      驗卷第13頁），更可知張益維飲酒後血液中酒精濃度已達
      260MG/DL，換算為常用人體酒精含量濃度單位「BAC 」（
      BLOOD ALCOHOL CONCENTRATION ，即100CC 血液中所含酒
      精公克數），為0.26％。根據交通部運輸研究所所為酒醉
      駕車對駕駛行為之分析研究，血液中酒精濃度到達0.03％
      至0.05％時，對駕駛能力之影響為：多數駕駛人心境逐漸
      變幻不定、視覺與反應靈敏性減弱、對速度及距離的判斷
      力差；對心理行為之影響為：觀察力逐漸欠缺、心情漸趨
      輕鬆、自信心增加、多話、精神狀態處於陶醉感。血液中
      酒精濃度到達0.05％至0.08％時，對駕駛能力之影響為：
      反應遲鈍、駕駛能力受損、遲而不決或決而不行；對心理
      行為之影響為：情緒鬆弛、感情與行為趨向誇張、肌肉不
      協調、精神處於興奮狀態。血液中酒精濃度到達0.08％至
      0.15％時，對駕駛能力之影響為：判斷力嚴重受到影響、
      體能與精神協調受損、駕駛之體能困難增加；對心理行為
      之影響為：產生情緒異常現象、步伐不平穩、言語不清、
      反應惡劣、記憶及判斷力受損、精神處於錯亂狀態。血液
      中酒精濃度超過0.15％，對駕駛能力之影響為：視線搖晃
      、駕駛人已進入恍惚狀態、判斷及理解遭到扭曲、駕駛不
      穩定；對心理行為之影響為：意識不明、嘔吐、站、走及
      講話困難、責任感喪失、精神處於麻痺狀態。血液中酒精
      濃度超過0.5 ％，對駕駛能力之影響為：無法開車；對心
      理行為之影響為：爛醉如泥、失去知覺可能致死、精神處
      於昏睡狀態。對照上述張益維血液中酒精濃度，其酒醉程
      度，客觀上已達不能安全駕駛動力交通工具。再者，依卷
      附道路交通事故調查報告表所示（見97相289 相驗卷第11
      頁），本件車禍發生時雖有下雨，但案發地點夜間有照明
      ，視距良好，路面亦無缺陷及障礙物，並無不能注意之情
      事。衡酌「板橋市○○道路258 號」招牌及其上指示標誌
      ，在該處設立甚久，已認定如前，而該等招牌、標誌及所
      在立柱，迄至本案發生後之98年4 月15日，始為臺北縣政
      府違章建築拆除大隊拆除完畢，有該大隊98年6 月6 日北
      縣拆廣字第0980022224號函存卷可參（見本院卷第73頁）
      ，環河道路上人車非稀，路上之違章建物卻經10餘年後方
      遭拆除，顯見「板橋市○○道路258 號」招牌及其上之指
      示標誌固侵入路面，妨害公眾通行之安全，然妨害性難謂
      嚴重，否則不至遲遲未遭相關單位檢討、拆除。張益維於
      此情況下，猶騎乘機車，自兩根立柱中間撞上，益徵其駕
      駛能力已受體內酒精影響，未能妥適注意車前狀況，隨時
      採取必要之安全措施，恰與前揭酒測值互核無違。故張勝
      海所言張益維酒後騎車與車禍之發生無關云云，尚無足採
      。此車禍經臺灣省臺北縣區車輛行車事故鑑定委員會鑑定
      結果，同認「張益維夜晚駕駛普通重型機車，酒後酒精濃
      度超過規定，未注意車前狀況，失控撞擊違規設置之標誌
      牌」，有該會98年2 月13日北縣鑑字第0975181824號函足
      以佐證（見97調偵1579偵查卷第4 、5 頁）。據此，張益
      維於飲酒後，血液中酒精濃度高達260MG/DL之情況下，騎
      乘機車上路，以致疏未注意車前狀況，乃車禍發生之重要
      原因之一，堪以認定。
（三）綜上所述，本案事證明確，被告犯行洵堪認定，所辯乃卸
      責之詞，不足採信，應依法論科。
二、核被告所為，係犯刑法第276 條第1 項之過失致人於死罪。
    爰審酌被告因其疏失，造成難以彌補之損害，所為非是，惟
    張益維己身酒後騎車，疏未注意車前狀況，過失更屬重大，
    兼衡被告無前科之素行、智識程度、否認犯行且迄未與張益
    維家屬達成和解之犯後態度等一切情狀，本院認檢察官當庭
    求處之刑，略有過重，茲量處如主文所示之刑，並諭知易科
    罰金之折算標準。
據上論斷，應依刑事訴訟法第299 條第1 項前段，刑法第276 條
第1 項、第41條第1 項前段，刑法施行法第1 條之1 第1 項、第
2 條前段，判決如主文。
本案經檢察官郭峻豪到庭執行職務。
中    華    民    國    99    年    11    月    26    日
                  交通法庭    法  官  許炎灶
以上正本證明與原本無異。
如不服本判決應於收受判決後10日內向本院提出上訴書狀，並應
敘述具體理由；其未敘述上訴理由者，應於上訴期間屆滿後20日
內向本院補提理由書（均須按他造當事人之人數附繕本）「切勿
逕送上級法院」。
                              書記官  周百川
中    華    民    國    99    年    11    月    26    日
附錄本案論罪科刑所引法條：刑法第276 條第1 項。
中華民國刑法第276 條（過失致死罪）
因過失致人於死者，處2 年以下有期徒刑、拘役或2 千元以下罰
金。
從事業務之人，因業務上之過失犯前項之罪者，處5 年以下有期
徒刑或拘役，得併科3 千元以下罰金。

司法院資訊處製作；財團法人民間司法改革基金會備份。
